【裁判字號】    97,訴,1733
【裁判日期】    971028
【裁判案由】    眷舍
【裁判全文】
臺北高等行政法院判決
                                      97年度訴字第1733號
                              .
原      告  甲○○
被      告  國防部空軍司令部
代  表  人  彭勝竹（司令）住同上
訴訟代理人  徐克銘  律師
複  代理人  施懷閔  律師
訴訟代理人  洪大植  律師
上列當事人間因眷舍事件，原告不服國防部中華民國97年4 月28
日97年決字第29號訴願決定，提起行政訴訟。本院判決如下：
    主  文
原告之訴駁回。
訴訟費用由原告負擔。
    事  實
一、事實概要：
    原告於民國（下同）42年5 月1 日退伍，於61年間向坐落台
    南市志開新村前眷戶朱樹棠買受該新村房舍一戶（門牌號碼
    ：臺南市○○路102 巷78號，下稱系爭眷舍），嗣志開新村
    經國防部依國軍老舊眷村改建條例改建，原眷戶及違占建戶
    均遷購於「大林新城」等4 處國宅安置，國防部以原告所買
    受之上開房舍為違占建戶，核定第1 、2 期拆遷補償款計新
    台幣（下同）559,678 元，於95年12月1 日昌易字第095001
    6752號令核撥入原告合作金庫商業銀行帳戶。嗣原告依前空
    軍供應司令部62年1 月27日（62）行絡字第235 號令，自認
    為原眷戶而對拆遷補償費有所疑義，乃於96年9 月間向被告
    申請核發國軍眷舍居住憑證，經被告查核其並無以原眷戶資
    格配住該址眷舍之資料，於96年9 月29日以窋眷字第096001
    4264號書函（下稱原處分）予以否准，原告不服，提起訴願
    遭駁回後，遂提起本件行政訴訟。
二、兩造聲明：
  (一)原告聲明：
    1.訴願決定及原處分均撤銷。
    2.被告應作成發給原告系爭眷舍國軍眷舍居住憑證之行政處
    分。
    3.訴訟費用由被告負擔。
  (二)被告聲明：
    1.駁回原告之訴。
    2.訴訟費用由原告負擔。
三、兩造之陳述：
  (一)原告主張：
    1.原告於61年間向志開新村原眷戶朱樹棠買受系爭眷舍，前
      空軍供應司令部62年1 月27日（62）行絡字第235 號令轉
      發該村22戶居住憑證，亦包括原告在內，但因志開新村自
      治會長惡意攔阻不予核發，經原告於96年9 月間向被告申
      請核發上開眷舍居住憑證，竟以查核無原眷戶資格配住該
      址眷舍之資料，予以否准，經原告提起訴願，訴願機關逕
      依「國軍在臺軍眷業務處理辦法」認定原告無申請核發居
      住憑證之理由，剝奪原告合法財產權。核上開辦法係軍政
      時專制獨裁的產物，違反中央法規標準法第6 條：「應以
      法律規定之事項，不得以命令定之。」之規定。
    2.原告於96年1 月1 日於活動中心地下室，發現志開新村自
      治會丟棄之前揭空軍供應司令部62年1 月27日（62）行絡
      字第235 號令，檢查後，始發現原告早已為原眷戶，只因
      當時志開新村自治會長基於私人恩怨，不將居住證發予原
      告，且在系爭令函上註記：「除甲○○外，餘均發訖，及
      眷卡已建」，證明原告是眷戶無疑。
    3.本眷村退伍或現職軍人頂讓眷舍，俯拾皆是。僅因承辦人
      將原告遺漏，變成違占戶，合法權益受損，因此請求判准
      被告應作成發給原告系爭眷舍國軍眷舍居住憑證之行政處
      分。
  (二)被告主張：
    1.原告自始即未經獲配眷舍，是以依國軍老舊眷村改建條例
      之規定，實無從認定原告為原眷戶。
      (1)按「本條例所稱原眷戶，係指領有主管機關或其所屬權
        責機關核發之國軍眷舍居住憑證或公文書之國軍老舊眷
        村住戶。」為國軍老舊眷村改建條例第3 條第2 項所明
        定。經被告遍查本件相關檔案，均未見曾核發予原告系
        爭眷舍之居住憑證或公文書，是以依前開國軍老舊眷村
        改建條例規定可知原告僅係居住於志開新村之住戶，並
        不因渠單純居住之事實即得謂具有原眷戶資格，原告實
        不具原眷戶身分。又依原告所檢附之證據資料，皆未見
        渠已領有國防部或被告或所屬權責機關所核發之居住憑
        證或公文書，原告對於伊為原眷戶一事未能舉證以實其
        說。是以原告主張伊為原眷戶云云，洵屬空言無據而不
        可採。依原告提出之前空軍供應司令部62年1 月6 日（
        62）行宣010 號令僅係說明志開新村菜市場重建事宜，
        與原告是否經核發居住憑證並無關聯；原告提出之眷籍
        卡亦僅建檔記載眷舍現住人之身分資料，並無登載居住
        憑證編號或核配公文文號，是否獲配眷舍仍應以居住憑
        證為認定，故無從依據眷籍卡即證明已核發居住憑證；
        且縱令原告與前志開新村自治會會長有所怨隙，亦非可
        據此反推自治會即有剋扣不發居住憑證之違法情事，而
        若果真係自治會漏發居住憑證予原告，則被告應仍可查
        得留存之居住憑證或核配眷舍予原告之相關公文書為是
        。
      (2)次按，「認定房屋是否屬『國軍老舊眷村』？住居人是
        否為『原眷戶』？自應就軍眷住宅之興建完成時間，及
        住居人是否領有權責機關核發之國軍眷舍居住憑證或公
        文書加以判斷，當非以權責機關造冊之資料為憑。」為
        最高法院92年度臺上字第305 號判決意旨所明揭。是以
        原眷戶身分之核發係主管機關之權限，並僅以住戶是否
        領有主管機關或其所屬權責機關核發之國軍眷舍居住憑
        證或公文書加以判斷，若住戶未曾領有居住憑證或公文
        書，縱主管機關或其所屬權責機關造冊之資料有任何登
        載，亦不得據該造冊資料即謂渠具有原眷戶資格。查原
        告所提出之61年11月22日志開新村自治會曾呈報前空軍
        供應司令部清查列管眷舍未發居住證人員名冊，其中就
        原告欄內寫有：「該戶請暫緩發」。原告陳稱該欄註記
        不知為何人所填，並主張此係造成被告當然查無原告的
        眷籍資料之原因云云。惟查，觀諸上開名冊僅係志開新
        村自治會之造冊資料，非屬國軍老舊眷村改建條例第3
        條第2 項所稱之居住憑證或公文書。再者，系爭名冊既
        名為「清查列管眷舍未發居住證人員名冊」，即能證明
        當時原告確實沒有居住憑證。其中就原告姓名欄之特別
        註記，更益證志開新村自治會人員或被告所屬權責單位
        於清查列管眷舍時，對原告之原眷戶資格存有疑問，認
        為不宜發給居住憑證，始為「該戶請暫緩發」之記載。
      (3)再查，原告提出前空軍供應司令部62年1 月27日（62）
        行絡235 號令，受文者為志開新村自治會，其中主旨記
        載「令轉發各該眷村清查眷舍改配現住人張棋才等24戶
        居住證『如附件名冊』案希遵照」。惟觀諸國軍老舊眷
        村改建條例第3 條第2 項之規定，公文書應係指相當於
        居住憑證之公文書，即其內容應明白表示受文者得據此
        享有居住於特定眷舍之資格。又所謂「居住憑證」者，
        憑證上皆明白表示「○○眷舍居住憑證」之字樣，其上
        並有原眷戶之照片以供辨識之定式憑論。查前開62 年1
        月27日(62)行絡235 號函，其內容僅係令志開新村自治
        會「改配居住證」予如附件名冊所載之住民，即住民必
        須在實際領得居住證後，始能謂其為原眷戶，在領得居
        住證之前，該號函並不能表彰伊為原眷戶身分。是以系
        爭令函並不相當於居住憑證，不屬國軍老舊眷村改建條
        例第3 條第2 項所稱之公文書，訴願人亦不得執此即得
        謂渠為原眷戶。甚且，前空軍供應司令部發系爭令函給
        志開新村自治會，令其改配居住證，村幹事張振忠在發
        訖他戶後，於系爭令函上註記「除甲○○未外，餘均發
        訖及眷卡已建」，表示未對原告甲○○發給居住證，亦
        未建其眷卡，益證村幹事張振忠在執行轉發居住證之時
        ，發見瑕疵，對原告之原眷戶資格存有懷疑，始為上開
        註記。是以原告是否確如渠主張之具有原眷戶資格云云
        ，顯有疑問。
      (4)復查，前開62年1 月27日(62)行絡235 號函之附件名冊
        僅係造冊資料，揆諸前開最高法院判決意見，若眷村住
        戶未曾領有居住憑證或公文書，縱主管機關或其所屬權
        責機關造冊之資料有任何登載，亦不得據該造冊資料即
        謂該住戶具有原眷戶資格。是以縱此名冊有任何登載，
        原告據此主張渠為原眷戶為無理由。
      (5)再者，「經核定眷補有案之有眷志願役現役軍人及遺眷
        、無依軍眷，均得申請分配眷舍，但假退伍除役（含退
        休俸及贍養金人員）及義務役軍人之遺眷，暨給卹期滿
        發給救濟眷補之遺眷，均不得申請分配眷舍。」為60年
        7 月2 日國防部發布之國軍在臺軍眷業務處理辦法第60
        條所明定。準此以言，國防部就眷舍配住人設有一定要
        件限制，符合要件者，始得申請分配眷舍；申請人提出
        申請後，各總司令部審查其資格要件符合法令規定者，
        再依其所訂之配住原則及優先順序，予以核可配住，並
        發給居住憑證或核可之公文書。查原告於42年5 月1 日
        退伍，並領有陸軍總司令部除役士兵證明書，是以於62
        年間志開新村進行眷舍清查時，原告已經除役，依前揭
        處理辦法第60條之規定，原告實不具得申請分配眷舍之
        資格要件，而無申請配舍之公法上權利存在，由此益證
        原告實無從主張渠具有原眷戶身分。
      (6)抑有進者，原告前於訴願書上之事實欄記載：「…民因
        張振忠（歿）胡揚二人之誤，變成違建戶，請求空軍司
        令部補發居住憑證，成為原眷戶。」；又系爭眷舍曾由
        訴願人主動申請以違占建戶補件列管在案，此可觀被告
        96 年8月28日窋眷字第0960012638號函本院卷第47至48
        頁）說明一自明；且原告申請以違占建戶補件列管後，
        並經國防部於95年1 月6 日勁勢字第0950000375號令核
        定，且系爭房舍第1 、2 期拆遷補償款共計新臺幣（下
        同）559,678 元，業已由國防部以95年12月1 日昌易字
        第0950016752號令核撥於原告之合作金庫商業銀行帳戶
        在案，被告前以96年6 月15日窋眷字第0960008386函將
        此事覆知原告，亦未見渠有何爭執。而原眷戶與違占建
        戶之身分於國軍老舊眷村改建條例係屬截然不同之身分
        ，並無可能由同一人同時具備，故由上開情事可知，原
        告本即明知自己係違占建戶，始會主動以違占建戶身分
        為前開記載或申請，是以原告前既主張渠為違占建戶，
        今卻又空言徒稱渠為原眷戶，豈非自相矛盾？
      (7)綜上，原告從未領有被告或所屬權責機關核發之國軍眷
        舍居住憑證或公文書，並不具原眷戶資格。是以原告主
        張渠為原眷戶云云，洵屬無據而不可採。
    2.原告向訴外人購買眷舍洵屬私法契約，並無從據此認定為
      原眷戶。
      (1)按「稱買賣者，謂當事人約定一方移轉財產權於他方，
        他方支付價金之契約。」、「有下列情形之一，經給予
        一個月改善期限，未予改善者，撤銷其眷舍居住權收回
        眷舍。又限期改善後，再有相同違規情節，經查證屬實
        者，得不給予改善期限，由列管單位依權責及程序予以
        撤銷眷舍居住權，收回眷舍：（三）將眷舍出租、出借
        、經營工、商業、私自頂讓等或以其他變相方法由他人
        使用房屋者。」分別為民法第345 條第1 項、國軍軍眷
        業務處理作業要點第玖、一、（三） 點所明定。
      (2)查原告之所以得居住於系爭眷舍，似係因渠於61年3 月
        18日向志開新村原眷戶朱樹棠購置而得。觀原告於訴願
        書所檢附證據一之讓渡證明書，僅能證明原告與朱樹棠
        間確曾訂立一私法契約，約定訴外人朱樹棠負有移轉系
        爭眷舍所有權於訴願人之義務，而原告則於訂約當時支
        付60,000元予訴外人朱樹棠，故系爭讓渡証明書之性質
        應屬私法上買賣契約。
      (3)惟查，原告與訴外人朱樹棠間買賣契約之標的為系爭眷
        舍之所有權，並不包括轉讓原眷戶資格。再者，觀諸前
        開國軍老舊眷村改建條例第3 條第2 項之規定，原眷戶
        係指主管機關或所屬權責機關就住戶之原眷戶資格進行
        審查確認後，核發眷舍居住憑證或公文書予住戶，始能
        謂為原眷戶，此自屬公法關係，當事人並無處分權存在
        ，故當非當事人間得依私法契約自由轉讓者。是以系爭
        買賣契約之訂定，並不能使非原眷戶之原告因而取得原
        眷戶身分。甚且，依前開之規定，眷戶若將眷舍私自頂
        讓由他人使用者，則主管機關或所屬權責機關得撤銷伊
        眷戶資格並收回眷舍。由此可知，原眷戶依法不得私自
        頂讓眷舍，是以訴外人朱樹棠將系爭眷舍轉讓給原告之
        行為自屬違反法令，原告更不得依上開違法行為而取得
        原眷戶資格。
      (4)次按，「行政行為，非有正當理由，不得為差別待遇」
        ，行政程序法第6 條定有明文，此即行政法上之平等原
        則。然行政機關若行使職權時未依法為之，致誤授與人
        民依法原不應授與之利益，或就個案違法狀態未予排除
        而使人民獲得利益，該利益並非法律所應保護之利益，
        因此其他人民不能要求行政機關比照各該案例授予利益
        ，亦即人民不得主張『不法之平等』。」為最高行政法
        院92年度判字第684 號判決所明揭。是以姑不論原告所
        稱其他眷戶違規情事是否屬實，然原告與訴外人朱樹棠
        私自頂讓眷舍之行為既已違反眷舍管理規定，揆諸上開
        最高行政法院判決之見解，原告仍不得要求比照發給居
        住憑證為是。
    3.末查，原告雖稱本件訴願決定依「國軍在臺軍眷業務處理
      辦法」剝奪渠財產權，違反中央法規標準法云云。惟按「
      『國軍在台軍眷業務處理辦法』、『國軍軍眷業務處理作
      業要點』，均係國防部本於職權發布之命令，其頒訂目的
      係為提高國軍作戰士氣，使官兵無後顧之憂，而由國家擔
      負照護軍眷生活之職責，主要提供眷舍居住等給付。參照
      司法院釋字第443 號解釋理由意旨，因『給付行政』係給
      予人民一定利益，受到法律保留原則拘束較寬鬆，在不違
      背一般法律原則下，行政機關自得本於職權訂定行政規則
      ，規範有關給付方式與利用之關係。是上揭國防部所訂頒
      之『國軍在臺軍眷業務處理辦法』或『國軍軍眷業務處理
      辦法』，就有關違反眷舍管理或使用方式，得撤銷眷舍居
      住權益之規定，洵屬保留廢止權或附負擔之授益決定，依
      上說明，尚與法律保留原則無違，原告主張原處分違反法
      律保留原則云云，尚無可採。」、「按司法院釋字第443
      號解釋揭櫫：『…若欲對人民之自由權利加以限制，必須
      符合憲法第23條所定必要之程度，並以法律定之或經立法
      機關明確授權由行政機關以命令訂定…。』惟該號解釋理
      由書中亦同時揭示：『關於給付行政措施，其受法律規範
      之密度，自較限制人民權益者寬鬆，倘涉及公共利益之重
      大事項者，應有法律或法律授權之命令為依據之必要，乃
      屬當然。』原告獲配系爭眷舍所依據之國軍在臺軍眷業務
      處理辦法或嗣後修訂之國軍軍眷業務處理辦法或國軍軍眷
      業務處理作業要點，均係國防部本於職權發布之命令，頒
      訂目的係為提高國軍作戰士氣，使官兵無後顧之憂，而由
      國家擔負照護軍眷生活之職責，主要提供就學補助、醫療
      、眷舍居住改建等給付，其中關於規範眷舍改建之給付方
      式與利用之關係，就有關限制一戶一舍之規定，乃為達公
      平分配眷舍目的所必要，核與平等原則、比例原則無違。
      」分別為鈞院95年度訴字第01949 號判決及94年度訴字第
      03643 號判決所明揭。是以眷舍核配與利用方式等眷村事
      務因屬給付行政之範疇，法律保留之密度較為寬鬆，故「
      國軍在臺軍眷業務處理辦法」就此等事務予以規範，應無
      違法之處為是。
    理  由
一、原告主張：原告於61年間向志開新村原眷戶朱樹棠買受系爭
    眷舍，前空軍供應司令部62年1 月27日（62）行絡字第235
    號令並命志開新村自治會轉發該村22戶居住證，亦包括原告
    在內，但遭人惡意攔阻，經原告於96年間向被告申請核發上
    開眷舍居住憑證，竟以查核無原眷戶資格配住該址眷舍之資
    料，予以否准，經原告提起訴願，訴願機關逕依違反中央法
    規標準法第6 條規定之「國軍在臺軍眷業務處理辦法」認定
    原告無申請核發居住憑證之理由，剝奪原告合法財產權，爰
    依行政訴訟法第5 條第2 項，求為判決如聲明所示云云。
二、被告主張：原告係於42年5 月1 日退伍，是其於61年問向朱
    樹棠買受系爭建物時，並非現役軍人、遺眷或無依軍眷，依
    國防部60年7 月2 日（60）藍本字第2144號令修正發布之國
    軍在台軍眷業務處理辦法之規定，不具申請核配眷舍之資格
    要件，原告所稱前空軍供應司令部62年1 月27日（62）行絡
    字第235 號令志開新村自治會轉發該村22戶居住證，縱包括
    原告在內，惟既有違前開處理辦法，且當年亦未送達原告，
    並不生任何法律效果，從而原告申請補發眷舍居住證，自屬
    無據，求為判決駁回原告之訴等語。
三、按軍人因任軍職而獲配住軍方所管理眷舍之法律關係，乃私
    法上使用借貸關係，各該主管機關或其所屬權責機關所核發
    證明眷舍配住權證，雖係公文書，然原亦係單純私權證明文
    件。惟迄85年2 月5 日總統(85)華總字第8500027130號令制
    定公布國軍老舊眷村改建條例，其中第1 條第1 項：「為加
    速更新國軍老舊眷村，提高土地使用經濟效益，興建住宅照
    顧原眷戶及中低收入戶，協助地方政府取得公共設施用地，
    並改善都市景觀，特制定本條例。」第2 條第1 項：「本條
    例主管機關為國防部。」第3 條「（第1 項）本條例所稱國
    軍老舊眷村，係指於中華民國六十九年十二月三十一日以前
    興建完成之軍眷住宅，具有下列各款情形之一者：（第1 款
    ）一、政府興建分配者。（第2 款）二、中華婦女反共聯合
    會捐款興建者。（第3 款）三、政府提供土地由眷戶自費興
    建者。（第4 款）四、其他經主管機關認定者。（第2 項）
    本條例所稱原眷戶，係指領有主管機關或其所屬權責機關核
    發之國軍眷舍居住憑證或公文書之國軍老舊眷村住戶。」第
    5 條：「（第1 項）原眷戶享有承購依本條例興建之住宅及
    由政府給與輔助購宅款之權益。原眷戶死亡者，由配偶承受
    其權益，餘均不得承受其權益。…（第2 項）前項子女人數
    在二人以上者，應於原眷戶與配偶均死亡情事發生之日起三
    個月內，以書面協議向主管機關表示由一人承受權益；逾期
    均喪失承受之權益。」第26條：「本條例第三條第一項第三
    款之軍眷住宅，其使用人不具原眷戶身分而領有房屋所有權
    狀者，比照原眷戶規定辦理之。」等規定，得見政府「為加
    速更新國軍老舊眷村，提高土地使用經濟效益，興建住宅照
    顧原眷戶及中低收入戶，協助地方政府取得公共設施用地，
    並改善都市景觀」之公共利益，始制定上開第3 條第1 項所
    指國軍老舊眷村與同條第2 項所稱原眷戶，構建原眷戶享有
    承購依該條例興建之住宅及由政府給與輔助購宅款之權益，
    發生公法之效力。職是，軍眷眷舍原眷戶之認定及權益，厥
    為公法上之爭議，而是否軍舍舍眷原眷戶之認定，依國軍老
    舊眷村改建條例第3 條第2 項之規定，又係以領有主管機關
    或其所屬權責機關核發之國軍眷舍居住憑證或公文書為判斷
    依據，據此，核發國軍眷舍居住憑證或公文書與否，具有確
    認是否為原眷戶而得行使國軍老舊眷村改建條例上公法上權
    力之效力，當屬公法上決定，因此而生之爭議，自屬行政法
    院權限事件，核先敘明。
四、第按，司法院釋字第557 號解釋：「行政機關、公立學校或
    公營事業機構，為安定現職人員生活，提供宿舍予其所屬人
    員任職期間居住，本屬其依組織法規管理財物之權限內行為
    ；至因退休、調職等原因離職之人員，原應隨即歸還其所使
    用之宿舍，惟為兼顧此等人員生活，非不得於必要時酌情准
    其暫時續住以為權宜措施。行政院基於全國最高行政機關之
    職責，盱衡國家有限資源之分配，依公教人員、公營事業機
    構服務人員任用法規、俸給結構之不同，自得發布相關規定
    為必要合理之規範，以供遵循。」基於同一理由，國防部對
    於軍眷眷舍房地之管理及處理自得發布相關規定為必要合理
    之規範，以供遵循。是國防部自45年1 月1 日起先後多次公
    布修正「國軍在台軍眷業務處理辦法」，屬有權行為，且業
    務管理辦法，乃國防部其依組織法規管理財物事項之規範，
    並非屬於行政程序法第159 條第2 項第2 款所稱之行政機關
    為處理對外事項，協助下級機關或屬官統一解釋法令、認定
    事實及行使裁量權而訂頒之解釋性規定或裁量基準，其經下
    達下級機關或屬官即生效力，甚至無庸依同法第160 條第2
    項刊登政府公報始生效力。原告以上開該辦法違反中央法規
    標準法第6 條規定，指其無效云云，為無理由。又，「經核
    定眷補有案之有眷志願役現役軍人及遺眷、無依軍眷，均得
    申請分配眷舍，但假退伍除役（含退休俸及贍養金人員）及
    義務役軍人之遺眷，暨給卹期滿發給救濟眷補之遺眷，均不
    得申請分配眷舍。」為60年7 月2 日國防部（60）藍本字第
    2144號令修正公佈國軍在臺軍眷業務處理辦法第60條所明定
    。準此以言，國防部就眷舍配住人設有一定要件限制，符合
    要件者，始得申請分配眷舍；申請人提出申請後，各總司令
    部審查其資格要件符合法令規定者，再依其所訂之配住原則
    及優先順序，予以核可配住，並發給居住憑證或核可之公文
    書。且綜觀上開辦法，復無任何無軍職身分之人得頂讓軍眷
    眷舍之規定，甚且依國軍軍眷業務處理作業要點第玖、一（
    三）點明定，將眷舍出租、出借、經營工、商業、私自頂讓
    等或以其他變相方法由他人使用房屋者，經給予一個月改善
    期限，未予改善者，撤銷其眷舍居住權收回眷舍。又限期改
    善後，再有相同違規情節，經查證屬實者，得不給予改善期
    限，由列管單位依權責及程序予以撤銷眷舍居住權，收回眷
    舍。
五、查原告係於42年5 月1 日退伍，於61年間向原眷戶朱樹棠買
    受系爭志開新村房舍一戶之事實，此有前陸軍總司令部除役
    士兵證明書、讓渡證明書等件影本附卷可稽，是原告於61年
    間向訴外人朱樹棠買受系爭眷舍時，並非現役軍人、遺眷或
    無依軍眷，依原告買受房舍時有效之60年7 月2 日國防部（
    60 ） 藍本字第2144號令修正公佈國軍在臺軍眷業務處理辦
    法第60條之規定，並不符申請核配眷舍之資格要件，被告當
    然無從予以核可配住，更無從發給居住憑證或核可之公文書
    。且查，軍眷眷舍所有權人為國防部，訴外人朱樹棠出賣系
    爭眷舍之所有權予原告，已屬無權處分，至於原眷戶資格，
    由前揭國軍在臺軍眷業務處理辦法、國軍老舊眷村改建條例
    相關規定以觀，則係附屬於一定軍職或軍職眷屬身分而發生
    之財產權，除非另有法規規定，原不得脫離身分而移轉，而
    遍觀原告頂讓系爭房舍時有效之國軍在臺軍眷業務處理辦法
    ，復無任何無軍職身分之人得頂讓軍眷眷舍之特別規定，是
    故，原告主張因買賣而取得原眷舍身分，得申請核發國軍眷
    舍居住憑證，非屬有據。
六、原告另主張前空軍供應司令部62年1 月27日（62）行絡235
    號令已轉核發原告國軍眷舍居住憑證，只是遭惡意攔阻而已
    云云。然各軍種核發國軍眷舍居住憑證為一行政處分，已如
    前述，該處分為到達相對人前，並不生效力。查依卷附前令
    函影本所載，受文者為志開新村自治會，其內容僅係令志開
    新村自治會「改配居住證」予如附件名冊所載之住民，即住
    民必須在實際領得居住證後，始能謂其為原眷戶，在領得居
    住證之前，該號函令並不能表彰住民為原眷戶身分。參照該
    函令改配居住證附件名冊所示，原告確實並未用印簽收，顯
    然該改配居住證之處分並未到達原告，並不生效力。甚且，
    該眷村幹事張振忠依前號函令在發訖他戶後，於系爭令函上
    註記「除甲○○未外，餘均發訖及眷卡已建」，表示未對原
    告發給居住證，亦未建其眷卡，足徵村幹事張振忠在執行轉
    發居住證之時，已發見瑕疵，對原告之原眷戶資格存有懷疑
    ，始為上開註記。而上開註記回覆前空軍供應司令部後，該
    司令部未予質疑，無異於承認志開新村自治會就住民得否改
    配居住證乙事，具有審查權，且該司令部對其審查結果，亦
    表贊同。原告不曾因前開前空軍供應司令部改配居住證令函
    而取得原眷戶資格，至為明確。
七、末查，系爭眷舍曾由原告主動申請以違占建戶補件列管在案
    ，此可觀被告96年8 月28日窋眷字第0960012638號函明一自
    明；且原告申請以違占建戶補件列管後，並經國防部於95年
    1 月6 日勁勢字第0950000375號令核定，系爭眷舍第1 、2
    期拆遷補償款共計559,678 元，業已由國防部以95年12月1
    日昌易字第0950016752號令核撥於原告之合作金庫商業銀行
    帳戶在案，並經被告前以96年6 月15日窋眷字第0960008386
    函將此事覆知原告等情，復為兩造所不爭執，並有前開函令
    影本在卷可稽。而同一房舍，原眷戶與違占建戶乃截然不同
    之身分，並無可能由同一人同時具備，原告主動以違占建戶
    身分為前開申請，經取得拆遷補償款後，又主張為原眷戶另
    為圖謀，有違禁反言，有悖於誠信，並不足採。
八、兩造其餘攻擊防禦方法，與本案爭點無涉，爰不一一論述，
    附此敘明。
九、綜上所論，原處分以國防部眷籍歷史存管資料，原告並無以
    原眷戶資格配住上開房舍之事實，否准核配國軍眷舍居住憑
    證，認事用法，均無違誤，訴願機關遞予維持，並無不合，
    原告猶執前詞，訴請撤銷，並訴請被告應作成發給原告系爭
    眷舍國軍眷舍居住憑證之行政處分，為無理由，均應駁回。
據上論結，本件原告之訴為無理由，爰依行政訴訟法第98條第1
項前段，判決如主文。
中    華    民    國    97    年    10    月    28    日
                    臺北高等行政法院第一庭
                              審判長法  官  王立杰
                                    法  官  劉錫賢
                                    法  官  林惠瑜
上為正本係照原本作成。
如不服本判決，應於送達後20日內，向本院提出上訴狀並表明上
訴理由，如於本判決宣示後送達前提起上訴者，應於判決送達後
20日內補提上訴理由書（須按他造人數附繕本）。
中    華    民    國    97    年    10    月    28    日
                                    書記官  徐子嵐


司法院資訊處製作；財團法人民間司法改革基金會備份。
